【裁判字號】    94,重訴,14
【裁判日期】    950103
【裁判案由】    殺人等
【裁判全文】
臺灣士林地方法院刑事判決              94年度重訴字第14號
公  訴  人  臺灣士林地方法院檢察署檢察官
被      告  甲○○
            丁○○
            丙○○
右三人共同
選任辯護人  黃宗哲律師
            蘇千晃律師
            廖姵涵律師
上列被告因殺人等案件，經檢察官提起公訴（94年度偵字第4693
號），本院判決如下：
    主  文
甲○○殺人，累犯，處有期徒刑拾年陸月。高爾夫球桿壹支沒收
。
丁○○、丙○○被訴部分公訴不受理。
    事  實
一、甲○○前於民國86年間因強盜案件，經臺灣臺北地方法院86
    年度訴字第958 號判處有期徒刑7 年6 月，經上訴駁回確定
    ，經執行於89年12月5 日假釋，並於93年7 月15日甫假釋縮
    刑期滿執行完畢。
二、甲○○平日即以駕駛營業小客車為業，於94年5 月2 日凌晨
    3 時許，其又駕駛車號5E-987號營業小客車，在臺北市○○
    區○○路與松信路口搭載乘客庚○○、戊○○、己○○、乙○○等4 人欲前往臺北縣汐止市○○○路乙○○住處，因庚○○等人上車時動作較慢，且庚○○與己○○等人因前往之
    目的地意見尚有分歧而於計程車車門邊拉扯推擠，致甲○○
    心生不滿，甲○○乃於車上打電話予友人抱怨，並表示待會
    要載客人去汐止，而於同日凌晨3 時10分許，車行至臺北市
    南港區○○街與東新街12巷口時，坐於助手座之戊○○因聽
    甲○○講電話誤會甲○○係要召集人馬對乘客不利，乃對甲○○喝稱：「運將，你很不爽在找人是嗎等語」，並且出手
    拉扯甲○○胸口，甲○○亦不甘示弱出手與戊○○推擠，庚○○、己○○、乙○○於後座見狀亦出手推、拉甲○○，甲○○見對方人多終究可能寡不敵眾，甲○○乃突然停車並棄
    車往八德路方向逃跑，並打電話向友人吳玉童表示遭他人毆
    打奪車，而吳玉童正巧於甲○○另一友人丁○○（所涉傷害
    部分業據撤回告訴，詳後述）住處泡茶，乃將此情告知丁○○，丁○○聞訊乃駕車與其子丙○○（所涉傷害部分業據撤
    回告訴，詳後述）前往八德路4 段與東新街口之「禿頭檳榔
    攤」與甲○○會合，經甲○○告知載客被打且車子尚棄置他
    處等情後，甲○○遂上車，3 人隨即由八德路轉入玉成街往
    甲○○棄車處前行。而庚○○、戊○○等4 人於甲○○離車
    後亦下車，往八德路方向走去，然因戊○○發現其左腹部有
    傷口在流血，懷疑可能係之前於車上與甲○○衝突時受傷，
    庚○○因係義警組織成員，與玉成派出所主管有認識，乃主
    張報警，遂打電話予臺北市政府警察局南港分局玉成派出所
    主管陳永青請其處理，4 人並回頭沿玉成街往東新街方向欲
    走回甲○○停車處，不料，走至玉成街與東新街12巷相連之
    小巷道時，適遇丁○○搭載甲○○、丙○○亦已到達前開巷
    道路口見庚○○等人而停車，丁○○自恃年長乃率先開門下
    車，往戊○○等4 人處走去，並大聲指責戊○○等人怎麼可
    以亂打人，甲○○亦跟隨在後過去，而戊○○因誤以為對方
    召集人馬要來打架，先衝上去用腳踹倒丁○○，並且接續徒
    手毆打丁○○，導致丁○○受有頭部外傷合併後枕部撕裂傷
    約1 公分、右手肘擦傷、右膝擦傷、左側眼窩擦傷等傷害，
    丁○○因年老力衰，立刻頭昏倒坐地上，甲○○見狀乃基於
    傷害之犯意遂上前撞開戊○○，庚○○在旁乃上前與戊○○
    一起與甲○○徒手對打，丙○○於車上看見其父丁○○遭攻
    擊後，也隨手拿起置放於丁○○車上之雨傘1 把，向戊○○
    衝去，並基於與甲○○共同傷害戊○○、庚○○之犯意，上
    前持雨傘朝戊○○攻擊，戊○○見對方有雨傘，乃隨手拾起
    路上磚塊朝丙○○丟去，2 人遂開始互相對打，而甲○○則
    徒手與庚○○互相扭打，乙○○於打鬥過程中乃上前欲幫助
    戊○○而亦遭年輕力壯之丙○○基於傷害之犯意持雨傘攻擊
    ，而受有頭部正額頭淤腫、後頭部撕裂傷、膝蓋擦傷等傷害
    ，隨即轉往旁邊幫忙庚○○與甲○○對打，甲○○見狀怕寡
    不敵眾，遂趁隙迅速回頭逃往其計程車停車處，由車上取出
    其所有之高爾夫球桿1 支，庚○○因見甲○○逃跑，乃又轉
    往和戊○○一同與丙○○對打，甲○○見狀，因覺自己受欺
    負甚為委屈，一時氣憤難耐，而單獨萌生殺人之犯意，乃持
    高爾夫球桿上前朝庚○○頭部、胸部等身體多處部位追打，
    一直追打至其計程車停車處時，庚○○因為頭部遭高爾夫球
    桿重擊數下，致庚○○受有頭皮撕裂傷、頭部受創而致顱內
    蜘蛛網膜下腔出血左側前胸部瘀青、右手多處擦傷、左足跟
    撕裂傷、右側肩胛骨處瘀青及頭部外傷之傷害，當場昏迷倒
    地不起，而己○○亦於上前勸阻甲○○時，遭甲○○基於傷
    害犯意推打受有右手輕微外傷（此部份業據撤回告訴，詳後
    述），丙○○持雨傘與戊○○對打則使戊○○受有頭部及臉
    部裂傷、左腹部擦傷、左手及右手瘀傷之傷害。庚○○倒地
    後，員警適到達現場，雙方乃停手。甲○○見丁○○受傷，
    乃將高爾夫球桿丟棄不詳處所後，開丁○○所駕車輛送丁○○前往三軍總醫院就醫，丙○○則留於現場處理，員警乃在
    現場扣得雨傘1 支、磚塊1 塊（球桿未扣案），而庚○○經
    己○○、乙○○攔計程車送往臺北市立忠孝醫院急救，並轉
    往國軍松山醫院醫治，仍於94年5 月5 日凌晨1 時35分因顱
    內出血併腦幹出血引起中樞神經休克不治死亡。
三、案經庚○○之配偶辛○○訴由臺北市政府警察局南港分局報
    請臺灣士林地方法院檢察署檢察官偵查起訴。
    理  由
壹、有罪部分：
一、訊據被告甲○○固坦承有於事實二所示時、地與同案被告丁○○、丙○○與告訴人戊○○、乙○○等人發生衝突，其並
    持高爾夫球桿朝死者庚○○揮舞，導致庚○○倒地不起之事
    實，惟仍矢口否認有何殺人犯行，並辯稱：當時是被告丁○○先遭告訴人戊○○攻擊倒地，伊情急之下，才前往計程車
    停放處自車內取出高爾夫球桿回到現場，此時看到丙○○1
    人獨自面對死者及戊○○共2 人聯手攻擊，伊便持高爾夫球
    桿加入其中，朝對方揮擊擋架，伊揮擊擋架時，並沒有針對
    特定人士，也沒有針對特定部位，後來不幸敲中死者頭部，
    並無殺人之犯意云云。經查：
（一）被告甲○○平日即以駕駛營業小客車為業，且於事實二所
      示時間，在臺北市○○區○○路與松信路口搭載乘客死者
      庚○○、告訴人戊○○、己○○、乙○○等4 人欲前往臺
      北縣汐止市○○○路告訴人乙○○住處，因死者庚○○等
      人上車時動作較慢，且死者庚○○與告訴人己○○等人因
      前往之目的地意見尚有分歧而於計程車車門邊拉扯推擠，
      致被告甲○○心生不滿，被告甲○○乃於車上打電話予友
      人抱怨，並表示待會要載客人去汐止，而於同日凌晨3 時
      10分許，車行至臺北市○○區○○街與東新街12巷口時，
      坐於助手座之戊○○因聽甲○○講電話認甲○○係要召集
      人馬對乘客不利，乃對甲○○喝稱：「運將，你很不爽在
      找人是嗎等語」之事實；及甲○○嗣後即停車並棄車往八
      德路方向逃跑，並打電話向友人吳玉童表示遭他人毆打奪
      車，而吳玉童正巧於被告甲○○另一友人被告丁○○住處
      泡茶，乃將此情告知被告丁○○，被告丁○○聞訊乃駕車
      與其子被告丙○○前往八德路4 段與東新街口之「禿頭檳
      榔攤」與被告甲○○會合，經被告甲○○告知載客被打且
      車子尚棄置他處等情後，被告甲○○遂上車，3 人隨即由
      八德路轉入玉成街往被告甲○○棄車處前行之事實；及死
      者庚○○、告訴人戊○○等4 人於甲○○離車後亦下車，
      往八德路方向走去，然因告訴人戊○○發現其左腹部有傷
      口在流血，懷疑可能係之前於車上與被告甲○○衝突時受
      傷，死者庚○○因係義警組織成員，與玉成派出所主管有
      認識，乃主張報警，遂並打電話予臺北市政府警察局南港
      分局玉成派出所主管陳永青請其處理，4 人並回頭沿玉成
      街往東新街方向欲走回被告甲○○停車處，不料，走至玉
      成街與東新街12巷相連之小巷道時，適遇被告丁○○搭載
      被告甲○○、丙○○亦已到達前開巷道路口見嗣者庚○○
      等人而停車，被告甲○○、丙○○（有持雨傘）下車與告
      訴人戊○○、庚○○、乙○○等人發生肢體衝突，甲○○
      於衝突中並持高爾夫球桿毆擊死者庚○○，致死者庚○○
      頭部等身體多處部位，一直追打至其計程車停車處時，庚○○因為頭部遭高爾夫球桿重擊數下，致庚○○受有頭皮
      撕裂傷、頭部受創而致顱內蜘蛛網膜下腔出血左側前胸部
      瘀青、右手多處擦傷、左足跟撕裂傷、右側肩胛骨處瘀青
      及頭部外傷之傷害，當場昏迷倒地不起，被告丙○○持雨
      傘與告訴人戊○○對打則使告訴人戊○○受有頭部及臉部
      裂傷、左腹部擦傷、左手及右手瘀傷之傷害之事實；及員
      警到達現場後，被告甲○○見被告丁○○受傷，乃將高爾
      夫球桿丟棄不詳處所後，開被告丁○○所駕車輛送被告丁○○前往三軍總醫院就醫，被告丙○○則留於現場處理，
      員警乃在現場扣得雨傘1 支、磚塊1 塊（球桿未扣案），
      而死者庚○○經告訴人己○○、乙○○攔計程車送往臺北
      市立忠孝醫院急救，並轉往國軍松山醫院醫治，仍於94年
      5 月5 日凌晨1 時35分因顱內出血併腦幹出血引起中樞神
      經休克不治死亡等事實，均據被告甲○○、共同被告丁○○、丙○○於警訊、偵查及本院調查審理時自承在卷，核
      與證人即告訴人戊○○、己○○、乙○○於警訊、偵查及
      本院審理時證述情節相符，並有庚○○忠孝醫院診斷書（
      他字卷第9 頁）、庚○○國軍松山醫院診斷證明（他字卷
      第10頁）、戊○○驗傷診斷證明書（偵查卷第37至38頁）
      、乙○○驗傷診斷證明書（偵查卷第39至40頁）、甲○○
      0000000000號（本院卷第62至97頁）、庚○○使用之00
      00000000號（偵查卷第192 至198 頁）、吳玉童00000000
      00號（偵第286 至305 頁）行動電話通聯紀錄及檢察官相
      驗屍體之驗斷書（相字卷第52至56頁）、法務部法醫研究
      所鑑定書（相字卷地133 至141 頁），應明確可認。是本
      件應審究者為：（一）於計程車上之衝突狀況為何？係被
      告甲○○突然拿鑰匙戳告訴人戊○○下車跑掉？抑或告訴
      人4 人推拉被告甲○○後，被告甲○○方才倉皇棄車逃逸
      ？（二）被告甲○○、丙○○、丁○○等人係一下車即由
      告訴人後方主動持高爾夫球桿、磚塊、雨傘追打告訴人等
      （如告訴人方面所述），抑或是被告丁○○下車先突然遭
      告訴人方面之人打倒在地，被告甲○○及被告丙○○方才
      陸續下車發生衝突（如被告方面所述）？（三）整個下車
      後衝突之過程為何？係被告方面一下車即單方面圍毆告訴
      人戊○○、庚○○，最後庚○○倒地、戊○○受傷（如告
      訴人方面所述）？抑或係過程中，被告甲○○先與告訴人
      庚○○徒手對打，丙○○與戊○○單獨對打，中途被告甲○○逃往計程車，退出打鬥，庚○○加入圍攻被告丙○○
      ，被告甲○○於由計程車上取得高爾夫球桿後返回，毆擊
      告訴人宋、郭後，變成被告甲○○單獨與庚○○對打、被
      告丙○○單獨與告訴人戊○○對打之局面（如被告方面所
      述）？（四）被告甲○○之球桿係下車即攜帶抑或係衝突
      過程中趁機往計程車所拿取？（五）被告甲○○毆擊死者
      庚○○時，究竟主觀上有無致死者庚○○於死之犯意？（
      六）死者庚○○倒地後，被告丙○○究竟有無再由被告甲○○手中拿取球桿，再自行上前猛擊死者庚○○頭部一下
      （如告訴人方面所述）？
（二）被告甲○○於警訊中即供稱：伊當天駕車行經玉成平交道
      時車子行經玉成平交道時，坐在右前座之男乘客說：你很
      不爽是不是，伊回說：伊沒有什麼不爽的，伊開計程車只
      是為了賺錢，該男乘客就朝伊胸口捶了好幾下，後面乘客
      也朝伊頭部攻擊，伊隨即棄車逃逸等語（偵查卷第10頁偵
      訊筆錄參照）；於偵查中亦陳稱：伊車子到玉成街、東新
      街12巷口時，前座男子對伊說：司機你很不爽？就出手打
      伊胸部，後面的男子及較粗獷的女子也出手打伊，伊就緊
      急煞車，推開門跑走了等語（偵查卷第78頁訊問筆錄參照
      ），於本院調查、審理時更亦為相同之陳述，經核前後一
      致，並無齟齬。且由告訴人戊○○於警訊、偵查及本院審
      理時亦證稱：在車上伊聽被告甲○○打電話的內容直覺認
      為被告甲○○是要找人來打伊等，所以才對著司機說：你
      是在找人喔，司機嚇了一跳才停車逃走等語（偵查卷第23
      頁偵訊筆錄、第129 頁訊問筆錄、本院卷第230 頁審判筆
      錄參照），可知當時在車上雙方確實係有可能因為搭車糾
      紛，告訴人戊○○又以為被告甲○○要找人對之不利，雙
      方發生衝突。再由前述被告甲○○有棄車離去等舉，可以
      推知被告甲○○在計程車上應該係與告訴人戊○○、己○○、乙○○等人發生嚴重之衝突，被告甲○○覺得會遭受
      身體安全上之危險，方才會倉惶棄車離去，是被告甲○○
      前開供述，當與事實相符，而可採信。再參酌戊○○所證
      後來發現其肚子上擦挫傷可知，本件於計程車上應該係告
      訴人戊○○主觀上覺得被告甲○○打電話是要找人尋釁，
      所以率先出言喝止並出手抓住被告甲○○胸部，被告甲○○亦不甘示弱回擊，坐於後座之其他乘客見狀亦有出手拉
      扯被告甲○○，甲○○自覺寡不敵眾有遭受身體傷害之危
      險方才會將計程車停駛棄車逃逸。告訴人戊○○、己○○
      、乙○○雖於警偵訊、本院審理時一致證稱：被告甲○○
      打了一通電話，戊○○說你是要叫人嗎？被告就突然係突
      然拔掉車鑰匙跑掉等語，告訴人戊○○則尚證稱：被告甲○○拔掉鑰匙後就持鑰匙戳了伊腹部一下下車逃逸等語。
      然告訴人戊○○若僅係口頭上問被告甲○○是否在找人，
      而未出手，被告甲○○衡情亦僅需以口頭反制或否認即可
      ，有何必要將價值數十萬元之計程車棄置路邊，甚至棄置
      在其根本不認識之告訴人等占有下逃離現場？況且當天被
      告甲○○僅係孤身1 人駕車搭載告訴人4 人，且據告訴人
      戊○○、己○○、乙○○於本院審理時一致證稱：當天凌
      晨告訴人戊○○、乙○○、庚○○係在卡拉ok喝酒後出來
      ，方才上被告甲○○所駕駛之計程車等語，甚可知告訴人
      戊○○、乙○○、死者庚○○當天都有飲酒，則以被告甲○○隻身一人又有何必要主動挑釁拔鑰匙刺傷告訴人戊○○？足見告訴人戊○○等人所證顯與常理不符。而上開證
      人本亦係本件之告訴人，所供情節，難免有以追訴被告犯
      罪為目的而有偏頗之虞，所供又與常理相悖，自不能盡信
      。反之，上開被告甲○○所供因於車上遭告訴人戊○○用
      手捉住胸部及遭後座乘客動手拉扯，方才停車並棄車逃跑
      等節，合乎常情，益見可信。
（三）被告甲○○於本院調查時已明確供稱：當天伊與被告丁○○、丙○○玉成街案發現場時，被告丁○○先下車指責對
      方為何要搶人家的計程車，結果就被比較壯碩之告訴人戊○○打倒在地上並且用腳踹被告丁○○，踹什麼部位，伊
      方才徒手下車撞開告訴人戊○○對打，在旁邊的死者庚○○就上前幫忙要打伊，之後被告丙○○也拿雨傘下車與告
      訴人戊○○對打，此時就變成伊與死者庚○○彼此徒手對
      打，而告訴人乙○○也加入來拉伊頭髮，所以伊才出手把
      乙○○推開，因其與一男一女兩人對打，所以心急之下，
      就往伊計程車之方向跑掉，死者庚○○有追伊，因為伊跑
      的比較快很快就到車子，然後打開車門由駕駛座拿了一把
      高爾夫球桿，回過頭看見告訴人戊○○仍在與被告丙○○
      對打，而庚○○則在比較靠近被告丙○○的位置，有沒有
      在跟告訴人戊○○一起與被告丙○○對打伊看不清楚，伊
      就上前拿高爾夫球桿朝死者庚○○、告訴人戊○○與被告
      丙○○打鬥之地方亂揮，後來又變成伊與被告庚○○在打
      ，伊就持高爾夫球桿打死者庚○○，不知道打什麼部位，
      就是亂打，伊記得死者庚○○有拿磚塊，之後死者庚○○
      就倒地了，倒地後警察還沒來之前，伊就走到被告丁○○
      、丙○○那邊看，此時被告丙○○與告訴人戊○○也停手
      了，且互相對罵，伊就向被告丙○○說算了，後來警察車
      到了，伊就送被告丁○○去醫院了等語（本院卷第13至14
      頁、第42、43頁訊問筆錄參照），其於警訊、偵查亦為相
      同之供述。而共同被告丙○○於本院調查時經與到案後始
      終遭羈押禁見之被告甲○○隔離訊問時亦明確供稱：伊當
      天係在家中泡茶，看到爸爸即被告丁○○要出門，所以跟
      去，後來有跟被告甲○○在八德路碰面，隨即前往被告甲○○停車處，到了玉成街案發路口，伊父親、甲○○比伊
      先下車，伊爸爸走前面，被告甲○○走後面，伊還在車上
      找香煙，雙方有沒有講什麼伊不清楚，接下來就看到被告
      丁○○被告訴人戊○○（較壯碩的人）打，被告丁○○就
      倒地，其他人（包括庚○○）此時有無上前動手打伊父親
      丁○○伊不清楚，伊一看到伊父親倒地，伊馬上隨手拿了
      右前座的雨傘衝下車，推開那個比較高大的告訴人戊○○
      ，伊就與告訴人戊○○打起來，而甲○○則與比較矮小之
      死者庚○○對打，其間比較粗獷的女子即告訴人乙○○有
      抓伊頭髮，伊就把乙○○推開，而死者庚○○在此時也有
      上來與告訴人戊○○上來一起打伊，之後死者庚○○又退
      出，與被告甲○○對打，此時伊就看到被告甲○○手上有
      拿球桿，伊就繼續與比較高打之告訴人戊○○繼續打，打
      到很喘，最後兩人也停手等語（本院卷第38至41頁參照）
      ，其於警訊、偵查時亦為大致相同之供述。而同案被告丁○○於本院調查時經隔離訊問亦供稱：當天伊係與被告丙○○一同乘車去與被告甲○○碰面，碰面後3 人即由伊搭
      載前往被告甲○○停計程車處，到了玉成街案發現場，就
      看見告訴人等3 人及死者，伊就先下車向對方走去，遠遠
      的伊就對對方說：你們怎麼可以打人，一個很高大的年輕
      人即告訴人戊○○就對伊說：你說什麼？並用腳踹伊胸口
      ，伊就倒地，之後伊就感覺有人壓著伊，並且有人不知拿
      什麼東西打伊頭、臉、腳等處，後來伊就不醒人事，醒來
      後就有站起來走了幾部，沒看見有人打架，但有看到死者
      倒在路邊，被告甲○○手上拿著球桿，後來甲○○就帶伊
      到醫院等語（本院卷第35至36頁訊問筆錄參照），其於警
      訊、偵查時亦為相同之供述。經核其等三人之供述前後大
      致相同，互核亦均相符，而當天被告甲○○、丁○○離開
      現場就醫時，被告丙○○即已留在現場且跟隨警察回去派
      出所等候，被告丁○○、甲○○係之後方才經通知到警局
      作筆錄等情，亦據被告甲○○、丙○○供明在卷，且與證
      人即到場處理員警陳世光、張建興於偵查中一致所證：當
      天是被告丙○○先被帶到警察局，後來才通知被告甲○○
      、丁○○到場等語（偵查卷第310 、316 頁訊問筆錄參照
      ）相符，應可認定，甚者被告甲○○自移送檢察官及本院
      起訴送審後，均一直遭法院羈押禁見，亦有卷內押票可證
      ，足見被告甲○○與同案被告丙○○於案發後根本沒有串
      供之機，然其所供情節竟毫無軒輊，已有高度可信。而被
      告丁○○案發當天經送三軍總醫院急診時確實身上受頭部
      外傷合併後枕部撕裂傷約1 公分、右手肘擦傷、右膝擦傷
      、左側眼窩擦傷等傷害，亦有丁○○三軍總醫院附設民眾
      診療服務處診斷證明書在卷可稽（本院卷第106 頁參照）
      ，證人即到場處理之南港分局三組員警張建興亦於偵查中
      結證稱：當天伊到場時有看到一位老人（丁○○）身上有
      明顯的傷，伊初步認定他也是當事人，後來他跑回家去了
      ，伊在派出所問被告丙○○，丙○○說那是他父親等語（
      偵查卷第316 頁參照），足認被告丁○○當天身體確實受
      有相當傷害，亦顯見被告等所供：係被告丁○○先下車遭
      打倒地，才發生衝突乙節，並非無稽。再者，本件案內所
      扣得之兇器乃係高爾夫球桿、雨傘、磚塊，姑不論磚塊是
      何方所持有之兇器，然經核該等兇器一見即知，乃係在突
      發衝突下順手取得或順手撿拾之日常生活用具或廢棄之物
      ，絕非預謀打架或傷害他人之歹徒會持有之兇器，益可顯
      示被告等一致所供：當天到現場只是想要取回被告甲○○
      之計程車，衝突係因為對方動手打倒丁○○等情，亦與常
      理相符。更甚者，被告丙○○、丁○○於本院調查時並陳
      稱：當天被告丁○○、丙○○均係穿著平口短褲、拖鞋出
      門等語（本院卷第34頁、第37頁訊問筆錄參照），被告丙○○、丁○○當天到警局時所拍攝之照片（偵查卷第27
      頁、第35頁）顯示，被告丁○○確實係穿著平口短褲、短
      襯衫，而被告丁○○則穿著簡便之短袖襯衫等情相符，足
      見當天後來之衝突確實是如被告所述臨時、突然發生，被
      告等初顯無任何持兇器傷人之預謀當甚明確。此外，由上
      述告訴人戊○○僅受有皮肉傷害，而死者庚○○則是受重
      傷死亡，參酌本件客觀上被告甲○○、丙○○所持之兇器
      、亦佐證被告甲○○、丙○○所述：當天是後來是被告甲○○與死者庚○○對打，被告丙○○與告訴人戊○○對打
      等情，亦與事理相符。凡此，均足認被告等上開所述當與
      事實、常理相符而可採信。是當天應係被告丁○○、丙○○與被告甲○○會合後，由被告丁○○搭載前往案發現場
      ，見到告訴人及死者4 人後，被告丁○○先率先開門下車
      ，往告訴人戊○○等人處走去，並大聲指責告訴人等怎麼
      可以亂打人，被告甲○○亦跟隨在後過去，而告訴人戊○○因誤以為對方召集人馬要來打架，先衝上去用腳踹倒被
      告丁○○，並且接續徒手毆打被告丁○○，導致被告丁○○受有頭部外傷合併後枕部撕裂傷約1 公分、右手肘擦傷
      、右膝擦傷、左側眼窩擦傷等傷害，被告丁○○因年老力
      衰，立刻頭昏倒坐地上，被告甲○○見狀乃上前撞開戊○○，死者庚○○在旁乃上前與告訴人戊○○一起與被告甲○○徒手對打，被告丙○○於車上看見其父被告丁○○遭
      攻擊後，也隨手拿起置放於被告丁○○車上之雨傘1 把，
      向告訴人戊○○衝去，上前持雨傘朝戊○○攻擊，戊○○
      見對方有雨傘，乃隨手拾起路上磚塊朝丙○○丟去，2 人
      遂開始互相對打，而被告甲○○則徒手與死者庚○○互相
      扭打，告訴人乙○○於打鬥過程中乃上前欲幫助告訴人戊○○而亦遭年輕力壯之被告丙○○持雨傘攻擊，隨即轉往
      旁邊幫忙死者庚○○與被告甲○○對打，被告甲○○見狀
      怕寡不敵眾，遂趁隙迅速回頭逃往其計程車停車處，由車
      上取出其所有之高爾夫球桿1 支，回頭追打毆擊死者庚○○倒地，甚為明確。
（四）告訴人戊○○、己○○、乙○○雖於警訊、偵查及本院審
      理時均證稱：伊等發現告訴人戊○○受傷報警後正欲返回
      計程車停車處，行經玉成街與東新街巷口時，對方突然4
      個人分持高爾夫球桿、雨傘、磚塊等物衝出來對伊等一陣
      亂打，主要是打伊等這方的兩個男生，其等根本毫無招架
      反抗之力，僅能用手臂護住身體擋架而已，最後死者庚○○就倒地，告訴人戊○○額頭流血云云，然查：（一）倘
      如其等所述，被告等人係於巷口一見到其等就持兇器上前
      亂打毆擊，其等根本毫無招架之力，衡情被告方面絕無可
      能有人受傷，然何以被告丁○○會受有如前述所示之傷勢
      ，顯有疑義。（二）又如其等所述被告等人一見人就上前
      亂打，顯見被告等當天本就有意糾眾到場圍毆告訴人等，
      然若如此，衡情被告等應當會準備更容易傷人之兇器，或
      穿著更容易防止受傷之衣物，或者招來年輕力壯之人，絕
      無可能如前述僅攜帶雨傘，甚至撿拾磚塊前來，甚或穿著
      平口褲等衣物即到現場，甚至還隨同如被告丁○○此等已
      經高齡51歲，滿頭白髮之老邁老人到場。（三）又告訴人
      雖一再陳稱對方有4 人，然由卷內資料可知，本件案內兇
      器最多僅有3 個，若如告訴人所稱：對方早有預謀一見其
      等即上前毆擊，則衡情兇器數量應該會搭配人數配置，亦
      無可能會僅有3 種兇器，況且告訴人等於本院審理時經本
      院交互詰問時，對於整個打鬥過程，除了庚○○倒地以後
      情節外，其前過程一概均陳稱：打鬥時很混亂，完全不清
      楚打鬥之過程等語，顯亦難期其對對方人數能有精確之供
      述，是本件由卷內資料配合被告之供述，僅能謹慎認定本
      件被告方面到場之人僅有被告3 人而已。（四）告訴人戊○○、己○○、乙○○本身對於本件衝突事件，本有高度
      之利害關係，所言本會有所偏頗，況且由告訴人即死者庚○○之配偶辛○○於本院調查時所陳：伊對於告訴人戊○○、己○○、乙○○等人其實很排斥，如果不是告訴人戊○○等人邀約伊先生，伊先生早就回家了，也不會跑到那
      邊發生事情，後來只是聽到告訴人戊○○等人的朋友轉述
      整個事情的經過情形等語（本院卷第152 頁訊問筆錄參照
      ），足見事實上告訴人戊○○等人對於死者家屬於作為朋
      友之情理上本係難以交代（為何邀約人家丈夫出門飲酒作
      樂，卻不能平安回家），是告訴人戊○○等人對於整個案
      發之經過本來就會有誇大其詞，將對方描述成殺手、黑道
      ，以解免自己無法保護朋友之責任之傾向。凡此均足認告
      訴人前開證述，不無偏頗，難以採信。反之，更可見被告
      等上開供述，方與事理相符，而可採信。
（五）至證人即告訴人戊○○、己○○、乙○○於偵查中雖證稱
      ：死者庚○○倒地後，後來被告丙○○又從被告甲○○手
      上取走高爾夫球桿，然後上前說：「我爸爸你也敢打」，
      隨後就持高爾夫球桿又朝死者庚○○頭部重擊一下，其他
      被告則在旁喊叫給他死，並且用腳踹庚○○身體云云（偵
      查卷第130 頁、第132 頁、第240 頁訊問筆錄參照），告
      訴人己○○、乙○○於本院審理時到庭結證仍為相同之供
      述。然查：（一）由證人即告訴人戊○○、己○○、乙○○於案發當日警訊時之筆錄（偵查卷第22至24頁、第28至
      30 頁 、第32至34頁參照）可知，於警訊時3 人均係陳稱
      ：當天就是看到搭載他們的司機被告甲○○手上拿高爾夫
      球桿追打伊等等語，絲毫沒有提及前述死者庚○○倒地後
      ，被告丙○○還有拿過球桿重擊死者頭部等情節，然此等
      情節，至為特殊，衡情常人已不可能於案發後第一時間製
      作筆錄時，隻字片語未提，直至嗣後事隔月餘（94年6 月
      16日）檢察官偵訊時，才突然供出。況且，如前述由證人
      己○○、乙○○、戊○○於本院審理時所證可知，其等對
      於當天被告等一見面之後打鬥之情形，均一概以打鬥過程
      混亂，不是看得很清楚回答，（參本院卷第219 頁，證人
      己○○證稱：他們對打時，我不是很清楚對打之情形，因
      為當時很混亂等語；另本院卷第246 頁，證人乙○○證稱
      ：當時知道對方喊了一聲就上前一陣亂打，誰打誰不清楚
      等語；本院卷第232 頁，證人戊○○證稱：對方上來一陣
      亂打，但因為已經亂了，所以沒看清楚對方哪些人打伊等
      這邊的哪些人等語），顯見對於前半段之打鬥過程，證人
      己○○、乙○○、戊○○均未能清楚描述，然對於證述被
      告丙○○後來拿高爾夫球桿上前毆擊死者庚○○之情節，
      則鉅細靡遺，可見其等於警訊時對於自己清楚看到之被告
      丙○○持球桿打人情節隻字未提，卻只交代前半段自己根
      本看不清楚的打鬥過程，更顯可疑。甚者，證人戊○○雖
      於偵查中證述看到被告丙○○後來拿球桿打庚○○，然於
      本院審理時業已明確證稱：後來打鬥結束時，被告丙○○
      就站在伊附近與之對罵，被告甲○○也在其旁邊與其嗆聲
      彼此間認識幫派人物，而球桿一直都在被告甲○○手中持
      有，並沒有再看到被告丙○○有再去打死者等語（本院卷
      第239 頁至242 頁審判筆錄參照），明顯與其偵查中所述
      以及證人己○○、乙○○偵查、審理所述相悖，顯然是否
      有告訴人所述此等情節，甚有疑問。（二）又被告丙○○
      於警方到場時，仍然繼續在場處理，並未逃跑，反之被告
      甲○○卻自行協同被告丁○○前往三軍總醫院而離開現場
      ，已如前述，顯見警方到場時，並未強制在場的人不可離
      去，則衡諸常情，倘被告丙○○真有另行取走球桿，用力
      打死者頭部一下，一般情形，勢必會認知到自己犯下大錯
      ，作賊心虛，於警方到場時，隨同被告甲○○離去，絕無
      可能仍然留在現場等待警方處理，顯然被告丙○○是否有
      取球桿打死者，容有合理懷疑。（三）又由證人即告訴人
      己○○、乙○○於本院審理時一致證稱：死者庚○○在打
      鬥之後，整個人就已經倒在地上，一動也不動等語，參諸
      卷內法務部法醫研究所之鑑定書可知，當時死者庚○○已
      經在前半段的打鬥中遭被告甲○○打倒在地昏厥失去意識
      ，衡情一般人在場都會知道死者應該已經受到重創，受有
      嚴重傷勢，被告丙○○即便與之有何深仇大恨，又有何必
      要再持球桿前往毆擊已經昏厥之死者庚○○？更何況被告
      丙○○當天只是協同父親到場處理朋友之事務之旁觀者，
      更無動機於死者庚○○倒地昏厥之後，再上前補上一桿之
      必要。凡此均足認證人前開證述，前後不一，且顯與常理
      不符，而證人等又有前述誇大其詞之動機存在，更顯見此
      部份證述，當不能盡信。
（六）按有無「殺意」為判斷殺人與傷害之第一要件，且包括有
      無死亡之預見。至被害人其傷痕之多寡、輕重如何、所受
      傷害之程度、是否為致命部位，僅足供認定有無殺意之參
      考，究不能據為絕對之標準，但加害人下手情形如何，於
      審究犯意方面，仍不失為重要參考資料（最高法院18年上
      字第1309號、19年上字第718 號、20年非字第104 號判例
      意旨參照）。如前所述，被告甲○○係下車係前往其計程
      車拿取高爾夫球桿，雖未扣案，然一般高爾夫球桿桿頭均
      係金屬材質，質地堅硬，若持以敲打人體重要部位，係足
      以致命，乃眾所皆知之事。再由本件死者庚○○於死亡後
      ，經檢察官送請法務部法醫研究所解剖鑑定結果亦發現，
      死者庚○○頭部後枕部皮下有挫傷痕，且呈多樣化，枕部
      帽狀腱膜呈大皮水腫狀，左、右枕部各有5 乘8 及6 乘2
      公分，頂枕部有5 乘4 公分皮下帽狀腱膜出血，而其腦隨
      、小腦、額葉等處有多樣之局部硬腦膜下腔出血及大片蜘
      蛛網膜下腔出血，右側第5 、6 、7 、8 肋骨肋椎間有骨
      折出血，左側第8、9肋骨前側有骨折出血，其他左胸、右
      上臂前手肘內側亦有多處擦挫傷，其死因乃係頭部多方向
      之鈍挫傷，皮下帽狀腱膜、硬腦膜下腔、蜘蛛網膜下腔及
      腦等顱內出血引起中樞神經休克死亡等情，亦有法務部法
      醫研究所鑑定書在卷可稽（相驗卷第133 至140 頁參照）
      ，足見死者應係遭被告甲○○應係持高爾夫球桿以其金屬
      硬端多次重擊頭部、胸部等處，且力道甚鉅，當甚明確。
      再參酌被告於偵審過程一再自承：其係心急乃持高爾夫球
      桿朝死者身上亂打，左右斜劈等語（本院卷第14頁、43頁
      訊問筆錄、偵查卷第78頁訊問筆錄），且本件如前述乃係
      被告甲○○開計程車遭乘客拉扯棄車逃跑，欲回來取車又
      遭對方攻擊，衡情當下心中勢必非常氣憤而感到委屈等情
      ，本件應可合理推論，被告甲○○於案發當時乃係因氣憤
      難當，失去理智，且完全不顧慮後果，基於致對方於死也
      在所不惜之心態下，才會持客觀上顯可殺傷人命之高爾夫
      球桿，以巨大力道追打重擊死者庚○○之頭部、胸部等人
      體重要部位，衡諸首揭判例，當可明確認定被告甲○○案
      發當時主觀上確實有致對方於死之意，甚為明確。是被告
      所辯：當時並沒有要致對方於死之意而無殺人犯意云云，
      要屬事後卸責之詞，不足採信。至於被告丙○○，其僅持
      雨傘即下車與告訴人戊○○等人對打，告訴人戊○○實則
      亦僅受有前述輕傷，且本件其並無與告訴人戊○○或死者
      等有何過節，而本件對伊而言乃係其父被告丁○○突然遭
      受攻擊之偶發事件，而如前述被告甲○○乃係自己決意前
      往計程車拿取高爾夫球桿，事先並未與被告丙○○謀議，
      且於現場混亂中，衡情被告丙○○亦不知被告甲○○會突
      生殺意，下此重手，是亦難認被告丙○○就被告甲○○重
      擊死者庚○○之間有何犯意聯絡、行為分擔可言，是被告
      丙○○下車與告訴人等對打，顯然主觀上亦僅有傷害之犯
      意，當甚明確。
（七）至辯護人辯護意旨略以：被告甲○○係因為被告丁○○先
      遭攻擊，方才反擊，所為應符合正當防衛之要件云云，然
      查：正當防衛必須對於現在不法之侵害且基於防衛之意思
      為之，始能構成，倘彼此互毆，必以一方初無傷人之行為
      ，因排除對方不法之侵害而加以還擊，始得以正當防衛論
      。故無從分別何方為不法侵害之互毆行為，均不得主張防
      衛權。又衡之一般社會經驗法則，互毆係屬多數動作構成
      單純一罪而互為攻擊之傷害行為，縱令一方先行出手，而
      還擊之一方在客觀上苟非單純對於現在不法之侵害為必要
      排除之反擊行為，因其本即有傷害之犯意存在，則對其互
      為攻擊之還手反擊行為，亦無主張防衛權之餘地，最高法
      院30年上字第1040號判例要旨、92年臺上字第3039號判決
      意旨可資參照。而本件，如前述被告甲○○係於被告丁○○已經遭打倒在地後，方才與告訴人庚○○、戊○○發生
      互毆，被告甲○○中途甚至主動積極返回計程車拿取高爾
      夫球桿，再回頭追打死者庚○○，顯然其主觀上並無任何
      防衛之意思甚明，否則於當時情形，既然被告甲○○已經
      有空隙可以返回計程車，衡情如需避免危害，只需扶起被
      告丁○○逃走即可，何須再去拿取足以殺傷人命之兇器。
      且由卷內被告及告訴人之供述可知，告訴人等本來手上並
      沒有拿任何鐵器或刀械等兇器，即便如被告方面所述，告
      訴人戊○○或庚○○也僅有隨手拿取磚塊丟擲而已，是被
      告甲○○如僅以防衛意思對抗告訴人等，衡情拿取球桿後
      ，亦僅需作勢嚇阻告訴人等即可，如何會拿到之後就上前
      朝死者追打？顯然，被告甲○○當時乃係因氣憤，基於報
      復心理，而生積極殺傷人命之故意，絕非基於正當防衛之
      意，甚為明確。辯護意旨又稱：被告甲○○於案發後，係
      自行前往警局投案，應屬自首云云，然查：刑法第62條所
      謂未發覺之罪，凡有搜查權之官吏，不知有犯罪之事實，
      或雖知有犯罪事實，而不知犯罪人為何人者，始符合自首
      要件，倘有偵查犯罪權限之公務員，已知犯罪事實，且已
      有合理懷疑犯人身分者，自不在此限。本件由證人及員警
      陳世光及張建興於偵查中結證所稱：當天伊等將在現場，
      發現有人受傷，於是就判斷這是一起打架事件，被告丙○○當場也承認有打人，伊等將被告丙○○帶回警局後，伊
      等就問被告丙○○，所以也認定跑走的被告甲○○、丁○○也是當事人，所以就請被告丙○○打電話聯絡被告丁○○、甲○○，請他們到警局等語（偵查卷第309 頁、316
      頁訊問筆錄參照），被告甲○○於本院調查、審理時也自
      承是接到被告丙○○通知，所以前往警局報到等語（本院
      卷第15頁訊問筆錄參照），是可知，本件乃係員警已經透
      過到達現場發現有傷害之犯罪事實之後，又經詢問過被告
      丙○○查得被告甲○○涉案，甚且請被告丙○○聯絡被告
      甲○○，被告甲○○方才到案，亦可知，被告甲○○雖然
      係自己到警察局投案，然其投案時，有偵查犯罪權限之員
      警，早已知道犯罪事實也知道犯人身分，當甚明確，故顯
      然與自首要件不合，辯護意旨認被告甲○○係自首，亦有
      誤會。
（八）綜上所述，本件事證明確，被告甲○○犯行堪以認定，應
      依法論科。
二、是核被告甲○○之所為係犯刑法第271 條第1 項之殺人罪。
    被告甲○○前有如事實一所示前科紀錄，經判處有期徒刑並
    執行完畢，其於執行完畢後5 年內再犯本件有期徒刑以上之
    罪，為累犯，應依刑法第47條加重其刑。爰審酌被告甲○○
    前即於82年間因妨害自由案件經法院判處有期徒刑2 月，又
    於86年間因強盜案件再經法院判處有期徒刑7 年6 月，有臺
    灣高等法院被告全國前案紀錄表在卷可稽，足見其素行不良
    ，本件更僅因計程車營業細故與人爭執即生以兇器殺害人命
    之惡意，亦顯見其本身暴戾之氣甚重，且行為結果致正值盛
    年之被害人死亡，侵害法益嚴重，且造成被害人妻子、幼子
    及老邁雙親永遠之傷害，犯罪所生損害鉅大，目前因經濟能
    力問題，尚無從與被害人家屬達成和解，賠償損害，然考量
    本件發生，泰半亦由於告訴人等及死者方面酒後搭乘計程車
    情緒不佳，且先出手毆打被告丁○○本身行為亦有未當所引
    起，且被告甲○○犯後尚能認知鑄下大錯，經警方通知自行
    投案，並且坦承大部分犯行，面對國法制裁，態度尚稱良好
    及被告犯罪之動機、目的、手段，犯罪時所受之刺激及其生
    活狀況、智識程度等一切情狀，量處如主文所示之刑，以示
    警懲。被告甲○○犯罪所用之高爾夫球桿1 支，係被告由自
    己計程車上起出為其所有，業據被告甲○○供明在卷，雖未
    扣案，然並無證據證明業已滅失，應依刑法第38條第1 項第
    2 款宣告沒收。至於扣案雨傘，雖係共犯即共同被告丙○○
    前階段涉嫌共同傷害告訴人戊○○、庚○○所用之物，且係
    被告丙○○由其父被告丁○○車上順手取出，然因其等共犯
    傷害告訴人戊○○部分及共犯丙○○共犯傷害死者庚○○部
    分業據撤回告訴（如後述）而應諭知不受理判決，自無從本
    於共犯責任共同原則併予宣告沒收。另扣案磚塊，乃係告訴
    人方面隨手於路面取得，為無主之物，自亦不必宣告沒收，
    併此敘明。
貳、不受理部分及不另為不受理部分：
一、公訴意旨略以：被告丁○○、丙○○有於上開事實二所示時
    、地係與被告甲○○基於傷害之犯意聯絡，聯手毆打告訴人
    戊○○、庚○○，被告丙○○甚且自己基於傷害犯意於過程
    中，毆打告訴人乙○○，造成告訴人戊○○、庚○○、乙○○受傷，因認被告丁○○、丙○○亦涉有刑法第277 條第1
    項之傷害罪嫌。
二、按告訴乃論之罪，告訴人於第一審辯論終結前得撤回其告訴
    ，又告訴經撤回者，應諭知不受理之判決，而第302 條至第
    304 條之判決，得不經言詞辯論為之（但亦得經言詞辯論）
    ，刑事訴訟法第238 條第1 項、第303 條第3 款、第307 條
    分別定有明文。
三、查本件被告丙○○僅涉犯傷害罪，而被告丁○○則一下車就
    被擊倒，根本沒有傷害之犯罪事實，均已如前述。而本件被
    告丙○○、丁○○經檢察官起訴之傷害部分犯罪事實，係犯
    刑法第277 條第1 項之傷害罪，依同法第287 條前段之規定
    ，須告訴乃論。而該犯罪事實業據告訴人辛○○、乙○○、
    戊○○於本院94年11月24日當庭撤回告訴，依照首開說明，
    本件爰經言詞辯論後，仍為不受理之諭知（被告丁○○部分
    雖無從認定犯罪，但既然訴追條件不存在，仍應諭知不受理
    ，而無從於實體上諭知無罪）。
四、又公訴意旨認被告甲○○本件於前述事實一尚與被告丙○○
    、丁○○共同基於傷害犯意，下車毆打告訴人戊○○、死者
    庚○○成傷，並且於過程中單獨基於傷害犯意毆打告訴人己○○成傷，因認被告甲○○此部分尚涉犯刑法第277 條第1
    項之傷害罪，依同法第287 條前段之規定，此部分亦屬告訴
    乃論，而此部分犯罪事實，業據告訴人辛○○、戊○○、己○○於本院94年11月24日當庭撤回告訴，衡諸首揭說明，本
    應諭知不受理判決，惟此部分公訴意旨係認與前開被告甲○○經起訴並論罪科刑之殺人罪部分有想像競合或低度行為實
    質上一罪（共同傷害庚○○之殺人前階段行為）關係，爰不
    另為不受理之諭知，亦併此敘明。
參、據上論斷，應依刑事訴訟法第299 條第1 項、第303 條第3
    款，刑法第271 條第1 項、第47條、第38條第1 項第2 款，
    判決如主文。
本案經檢察官盧美如到庭執行職務。
中    華    民    國    95    年    1     月    3     日
                  刑事第三庭審判長法  官  洪英花
                                  法  官  周群翔
                                  法  官  王沛雷
以上正本與原本無異。
如不服本判決，應於送達後10日內，向本院提出上訴狀。
                                  書記官  蘇彥宇
中    華    民    國    95    年    1     月    6     日
附錄本案論罪科刑法條：
刑法第271條第1項
殺人者，處死刑、無期徒刑或十年以上有期徒刑。


司法院資訊處製作；財團法人民間司法改革基金會備份。
